臺灣桃園地方法院刑事判決　　　　　　　　　　　　九十一年度易字第一四一號
　　公　訴　人　臺灣桃園地方法院檢察署檢察官
　　被　　　告　甲○○
右列被告因妨害兵役案件，檢察官聲請簡易判決處刑（九十年度偵字第一六０九三號
），經本院改依通常程序審理，茲判決如左：
    主  文
甲○○無罪。
    理  由
一、公訴意旨略以：被告甲○○係後備軍人，原住桃園縣桃園市○○路九號九樓之二
    ，於不詳時日遷移上開處所後，無故不依規定申報，致使桃園縣團管區司令部所
    核發指定被告甲○○應於民國九十年七月七日，前往桃園縣中壢市○○○路○段
    一一四號龍關營區報到之教育召集令無法送達，因認被告違反妨害兵役治罪條例
    第十一條第一項第三款、第三項之規定，應依同條例第七條第一項規定論處。
二、按犯罪事實，應依證據認定之，無證據不得推定其犯罪事實；又不能證明被告犯
    罪者，應諭知無罪之判決，刑事訴訟法第一百五十四條、第三百零一條第一項分
    別定有明文。而事實之認定，應憑證據，如未能發現相當證據，或證據不足以證
    明，自不能以推測或擬制之方法，為裁判基礎；倘積極證據不足為不利於被告事
    實之認定，即應為有利於被告之認定，更不必有何有利之證據（最高法院四十年
    臺上字第八六號、三十年上字第八一六號判例意旨參照）。
三、訊之被告甲○○固坦承設籍於桃園縣桃園市○○路九號九樓之二之事實，惟堅決
    否認有何妨害兵役之犯行，辯稱：伊父親幫伊設籍於上址，然因求學之故，實際
    住居於桃園縣大園鄉大海村八鄰二十一號，且伊雖未住居於戶籍地，但有委託管
    理員及住於該處之房客代收信件，伊事後有詢問房客，房客也說沒有收到召集令
    ；又伊係於設籍該處後才去服兵役，之前關於兵役通知單、身家調查文件等均有
    收到，伊並無避免召集之意圖等語。
四、本件公訴人認被告所為，係違反妨害兵役治罪條例第十一條第一項第三款、第三
    項之規定，應依同條例第七條第一項規定論處。惟按妨害兵役治罪條例業於九十
    一年六月二十六日修正公布，並於同年月二十八日起生效施行，原妨害兵役治罪
    條例（以下稱舊法）第七條之處罰內容變更條號為新法之第六條，惟處罰刑度相
    同；另舊法第十一條第一項第三款、第三項原規定之條文內容為：「後備軍人有
    左列行為之一者，處一年以下有期徒刑、拘役或三百元以下罰金」；第三款：「
    居住處所遷移，無故不依規定申報者」；第三項則規定：「後備軍人犯第一項之
    罪或國民兵犯第二項之罪，致使召集令無法送達者，以意圖避免召集論，分別依
    第六條、第七條科刑」。惟新法則將前揭處罰內容移置於第十條，且第十條第一
    項之條文內容修正為：「後備軍人『意圖避免召集處理』有下列行為之一者，處
    一年以下有期徒刑、拘役或科新臺幣九萬元以下罰金」；同條第三項則修正為：
    「後備軍人犯第一項之罪或國民兵犯第二項之罪，致使召集令無法送達者，以意
    圖避免召集論，分別依第五條、第六條科刑」。是揆諸前揭修正條文之規定，可
    知新法已將舊法第十一條第一項原僅須有「居住處所遷移，無故不依規定申報」
    之客觀構成要件規定，增加『意圖避免召集處理』之主觀構成要件規定，再觀諸
    新法第十條第三項規定，欲依新法第六條之規定科刑，亦係限於被告有犯第十條
    『第一項之罪』之情形，致使召集令無法送達，始足當之，是本件妨害兵役治罪
    條例既經修正如上，依新法第十條第一項增加主觀構成要件之規定，而對違反該
    條客觀行為之處罰為限縮，顯較有利於被告，本件自應適用新法之規定。
五、經查，本件被告雖未住居於戶籍地，但已央請實際住居於該址之房客張繻尹代為
    收信乙節，業據證人張繻尹到庭證述稽詳，自難認其有避免教育召集之意圖。復
    查，被告於八十六年二月十二日即設籍該處，嗣於八十七年十一月九日入伍、八
    十九年八月五日退伍，此有戶籍謄本、法務部戶役政連結作業系統查詢報表各一
    份在卷可稽。是被告既早於入伍之前即遷移戶籍地址，斯時根本未具後備軍人身
    份，亦無上開規定之適用，更無法事先預知其將於九十年七月間須受指定教育召
    集之事實，顯難遽認其主觀上係「意圖避免召集」而為遷出或不依規定申報。此
    外，復查無其他積極證據，足證被告係因意圖避免召集而為前開犯行，自不能證
    明其犯罪，應為無罪判決之諭知。
六、本件檢察官原聲請簡易判決處刑，經本院桃園簡易庭以被告犯罪嫌疑不足，而有
    刑事訴訟法第四百五十一條之一第四項但書第三款之情形，依同法第四百五十二
    條規定，將全案移送本院刑事庭，改依通常程序審理，附此敘明。
據上論斷，應依刑事訴訟法第四百五十二條、第三百零一條第一項，判決如主文。
本案經檢察官林秀敏到庭執行職務。
中      華      民      國    九十一    年      十      月      一      日
                                      臺灣桃園地方法院刑事第一庭
                                              法  官  陳  永  來
右正本證明與原本無異。
如不服本判決，應於判決送達後十日內向本院提出上訴狀( 應附繕本 )，上訴於
臺灣高等法院。
                                              書記官  洪  明  媚
中      華      民      國    九十一    年      十      月      二      日
